臺灣高等法院高雄分院刑事判決
上　訴　人　臺灣高雄地方法院檢察署檢察官
上　訴　人
即　被　告　乙○○
選任辯護人　許芳瑞律師
上列上訴人因被告詐欺案件，不服臺灣高雄地方法院92年度易字
第2358號中華民國94年3 月28日第一審判決（起訴案號：臺灣高
雄地方法院檢察署88年度偵字第9573號），提起上訴 (移送併辦
案號: 台灣高雄地方法院檢察署90年度偵字第15329 號)， 本院
判決如下：
    主  文
原判決關於乙○○部分撤銷。
乙○○共同連續意圖為自己不法之所有，以詐術使人將本人之物
交付，處有期徒刑年。
    事  實
一、乙○○與林文檳（另經本院92年度上易字第1449號判處有期
    徒刑3 年6 月確定）共同基於意圖為自己不法所有之概括犯
    意聯絡，明知其2 人並無資力，竟在高雄市三民區○○○路
    366 號16樓之1 設立「神州國際投資股份有限公司」（下稱
    神州公司），分別擔任上開公司之董事長及副總經理，旗下
    並設有豐鎬股份有限公司（下稱豐鎬公司）為幌子，以招攬
    他人投資；
  (一)林文檳與甲○○、丁○○夫妻為朋友關係，於民國85年3 月
    間，林文檳與乙○○基於犯意聯絡，意圖為自己不法之所有
    ，先由林文檳在台北市區等處，向甲○○、丁○○佯稱其具
    有財經企管雙博士學歷，曾為美國國務卿貝克之助理，目前
    設立豐鎬公司，專門從事外幣及滾動基金之買賣投資，獲利
    甚豐，願代甲○○、丁○○購買外幣及基金代為操作賺取匯
    差利潤，為取信於甲○○、丁○○，並邀甲○○、丁○○夫
    妻2 人南下至豐鎬公司參觀，而由該公司副總經理乙○○向
    甲○○、丁○○夫妻解釋外幣及基金操作之情形，致甲○○
    、丁○○陷於錯誤，丁○○即自85年3 月18日起至同年12月
    22日止（起訴書誤載為11月29日），陸續匯款予林文檳指定
    之豐鎬公司帳戶共新台幣（下同）8,243,000 元，甲○○亦
    分別匯款或以現金交付3,730,000 元供其代購外幣及基金（
    詳細匯款金額、時間如附表所示），並約定3 個月即可結算
    一次，惟事後甲○○、丁○○多次向林文檳要求提出代購外
    幣及基金之證明，以了解代為操作之情形，惟林文檳藉詞推
    諉或搪塞，其後更避不見面，甲○○、丁○○始知林文檳、
    乙○○根本未代購外幣及代為操作基金之事，此時方知受騙
    。
  (二)乙○○與林文檳2 人於民國85年3 、4 月間，在神州公司內
    ，向丙○○謊稱該公司準備成立製罐廠，有外資數億投資該
    公司，並提出「豐鼎金屬製罐股份有限公司」（下稱豐鼎公
    司）之公司預查資料以取信丙○○，邀丙○○投資該公司10
    0 萬元，丙○○不疑有詐，如數投資該公司，並於85年5 月
    27日，在上開公司內，簽發同額支票1 紙交付林文檳收受，
    並經林文檳提示付款。
  (三)乙○○、林文檳復承上開概括之犯意，於85年11月間某日，
    在上開公司內，向丙○○佯稱，該公司外國資金未能銜接為
    由，佯向丙○○借貸40萬元，丙○○不疑有詐，應其所請，
    簽發同額支票1 紙交付乙○○、林文檳，並經其等提示得款
    40萬元。
  (四)乙○○、林文檳復承上開概括之犯意，於85年12月間某日，
    前往丙○○家中向丙○○佯稱: 該公司外國資金仍未能銜接
    為由，再向丙○○借貸100 萬元，丙○○不疑有詐，應其所
    請，於高雄市○○路臺灣銀行大順分行，簽發同額支票1 紙
    交付乙○○收受，並經其提示付款。嗣丙○○發現公司並未
    如乙○○、林文檳所稱有外資投資經營，亦未見公司有何營
    業情事，於向其等請求返還投資額及欠款未果，始知受騙。
二、案經甲○○、丁○○、丙○○訴請台灣高雄地方法院檢察署
    檢察官偵查起訴。
    理  由
一、訊據上訴人即被告乙○○直承於上開時地邀約告訴人甲○○
    、丁○○夫妻購買外幣及基金代為操作賺取匯差利潤，又邀
    約丙○○投資製罐廠100 萬元（依其等陳述係先借款嗣公司
    成立後轉作為投資入股款項）及借款40萬元、100 萬元等情
    ，惟否認詐欺之犯行，辯稱: 「被告所經營之豐鎬公司自85
    年間有資金調度之需求，乃以公司名義對外週轉民間借款，
    告訴人甲○○、丁○○夫妻之匯款乃單純之民事借貸關係，
    並非將資金交由被告代購外幣及操作基金。況告訴人甲○○
    、丁○○夫妻既稱其等間有理財投資行為，卻始終未能提出
    載明投資金額、投資標的、期限、結算、獲利、停損以及相
    關內容藉以保障權益者之書面，實不符合常情。又倘若確有
    投資之情事存在，為何告訴人甲○○、丁○○夫妻不隨時查
    詢，甚至要求結算獲利。另關於告訴人甲○○、丁○○夫妻
    所提出之文件，乃係被告所經營之豐鎬公司與其他公司之合
    作協議書，故縱使確有交付該投資流程圖及合約書，以告訴
    人甲○○、丁○○夫妻之社會經驗，該等資料上之記載明顯
    與其所指訴之投資無關，豈會輕信係與投資有關的資料。」
    ；又「神州集團確有計劃成立製罐廠，並向國外募集資金，
    惟因國外之資金募集不順利，始先向告訴人借款支付成立公
    司先期作業之行政作業相關費用，而製罐廠迄今仍因國外資
    金未能順利募集到位而未能成立，並無詐騙告訴人之意」云
    云，並舉證人洪振德、林富楨及提出神州公司投資計劃評估
    報告、二片式食品用空罐投資設廠計劃書、籌組二片式製罐
    公司發起人（股東）會議、豐鼎金屬製罐股份有限公司章程
    、製罐機具相關型錄及向國外募集資金之相關往來書信為證
    。
二、經查:
  (一)有關事實「(一)」部分:
  此部分已據告訴人即證人丁○○經檢辯雙方交互詰問，指訴
    結證稱: 「以前在92年度上易字第1449號一案之偵、審中均
    有出庭，所說都實在。與我先生甲○○是因這件事情才認識
    被告乙○○，先是由另一被告林文檳出面到台北對我們遊說
    。林文檳說他有財經、企管雙學位博士，並為美國國務卿貝
    克特別助理，有關博士學位的文憑說是因為火災燒掉了。林
    文檳邀我們到高雄市○○路的豐鎬公司，被告乙○○也在公
    司，林文檳介紹被告乙○○是副總經理，由乙○○對我們解
    說操作基金的流程，我們來參觀之後，才有付錢投資的事情
    。乙○○帶我們到豐鎬公司參觀並與乙○○去過香港公司 2
    次，他們說香港有公司，名片上有公司及電話。我們陸續匯
    款共計1200多萬元是做基金操作。被告曾出示英文文件為憑
    證表示操作基金，乙○○有到台北找過我們，之前也有電話
    聯絡，錢匯進去的時候也有以電話和乙○○、林文檳聯絡。
    被告乙○○也安撫說我們說林博士（林文檳）一直有進行基
    金的事情，歐洲的基金已經匯到香港，再由香港匯回台灣，
    甲○○才會去香港，結果又是白跑一趟。」等語。告訴人甲○○亦於本院審理時經檢辯雙方交互詰問，指訴結證稱: 「
    丁○○是我太太，均被林文檳、乙○○所騙，先認識林文檳
    ，說要作滾動式基金，到高雄市豐鎬公司之後，介紹認識被
    告乙○○，林文檳自豪為企管、財經雙博士，曾任美國貝克
    的特別助理。乙○○對我說是在公司作滾動基金，我有問乙○○有關林文檳是否是真的雙博士，乙○○對我說是建築師
    ，最後我查證沒有這回事。我匯款將近1200萬元。另外還有
    借貸的部分。曾經和乙○○到香港找過林文檳多次，說是做
    外幣的公司，其實都沒有作。每次都說歐洲方面的錢來了，
    要我過去香港，結果都沒有。被告有出示英文的資料，我看
    不懂，只是下面有林文檳的簽字，讓我相信基金之操作。第
    一次與被告乙○○認識，在高雄豐鎬公司，由林文檳及乙○○先後出面向我借錢及投資。」等語。復經證人鍾增娣、蔡
    明娥及陳明龍證述無異，並有告訴人甲○○、丁○○匯款與
    台北銀行、台北區中小企業銀行、世華聯合商業銀行、第一
    商業銀行等送金簿存根、匯款回條及被告所交付之合約書、
    授權書、投資流程圖等資料可資佐證；按被告以外之人於審
    判外向法官所為之陳述，得為證據，被告以外之人於偵查中
    向檢察官所為陳述，除顯有不可信之情況者外，得為證據，
    刑事訴訟法第159 條之1 定有明文。立法理由係認被告以外
    之人（包括證人、鑑定人、告訴人、被害人及共同被告等）
    之陳述係在法官面前為之，因其任意陳述之信用性已受確定
    保障之情況下所為，自得作為證據。偵查中對被告以外之人
    （包括證人、鑑定人、告訴人、被害人及共同被告等）所為
    之偵查筆錄，或被告以外之人向檢察官所提之書面陳述，性
    質上均屬傳聞證據。惟現階段刑事訴訟法規定檢察官代表國
    家偵查犯罪、實施公訴，依法其有訊問被告、證人及鑑定人
    之權，證人、鑑定人且須具結，而實務運作時，檢察官偵查
    中向被告以外之人所取得之陳述，原則上均能遵守法律規定
    ，不致違法取供，其可信度極高，職是，被告以外之人前於
    偵查中已具結而為證述，除反對該項供述得具有證據能力之
    一方，已釋明「顯有不可信之情況」之理由外，不宜以該證
    人未能於審判中接受他造之反對詰問為由，即遽指該證人於
    偵查中之陳述不具證據能力。本件證人鍾增娣、蔡明娥、陳
    明龍及告訴人甲○○、丁○○於本院92年度上易字第1449號
     (包括台灣高雄地方法院92年度易字第205 號）一案中向法
    官、檢察官所為之供述，在其等任意陳述之信用性無疑之情
    況下，其證述依法自具有證據能力。檢察官在偵查時亦無不
    法取供之情形，被告亦未釋明上開供述有顯不可信之情況，
    依上說明，其於偵查中之證言自均具有證據能力。另上揭送
    金簿存根、匯款回條及被告所交付之合約書、授權書、投資
    流程圖等資料，亦符合刑事訴訟法第159 條之4 規定文書之
    要件，復無顯不可信而具有可信之特別情況，亦均有證據能
    力，綜合上揭各證據資料研析，並參諸告訴人甲○○、丁○○固不否認與豐鎬公司另有借貸關係，惟借貸部分均有開票
    ，操作基金及外幣部分則無開票，就借貸部分係民事糾紛並
    未提出告訴，益足證告訴人僅就被告以基金及外幣投資詐騙
    部分提出告訴，與民事借貸部分無關等情。
  被告雖提出公司之帳冊以證明告訴人甲○○、丁○○匯入之
    金錢均為民間貸款，惟此乃被告公司片面製作之帳冊，自得
    任意記載金錢項目，故不得據此帳冊為對被告有利之認定。
    而外幣或滾動基金之操作，並不以有書面協議為必要，且告
    訴人甲○○、丁○○另外借與被告之金額18,600,000元，足
    見告訴人對被告信賴甚深，所以投資並未書立書面憑據，且
    被告林文檳及乙○○分別為公司董事長及副總經理，告訴人
    甲○○、丁○○將資金匯入豐鎬公司帳戶亦屬常情，況雙方
    若無代操作外幣及滾動基金之協議，被告何需傳真授權書、
    合約書等資料給告訴人。
  告訴人甲○○確於85年7 月12日起至12月16日止，分別以匯
    款或現金交付之方式，給付豐鎬公司或被告林文檳總共3,73
    0,000 元，而告訴人丁○○亦自85年3 月18日起至12月22日
    止，以匯款或支票存款之方式給付豐鎬公司總計 8,243,000
    元（詳細給付時間、金額、支付方式如附表所示）等情，有
    各該匯款單、支票存單、現金收據等資料在卷可稽，是被告
    辯稱部分款項並無憑據或無該筆金額之收入，即屬無據，不
    足採信。準此，應可確認告訴人甲○○、丁○○確有給付被
    告所經營之豐鎬公司9,973,000 元，及由被告代表豐鎬公司
    收受2,000,000 元，共計11,973,000元無訛。
  被告並不否認告訴人甲○○、丁○○所提出之授權書、合約
    書（詳細英文傳真稿、中文翻譯稿見台灣高雄地方法院92年
    度易字第205 號卷第62-76 頁），為豐鎬公司所傳真予告訴
    人甲○○、丁○○（見台灣高雄地方法院92年度易字第 205
    號卷第124 頁），雖此等文件上所列簽約人非告訴人甲○○
    、丁○○，但被告既向告訴人甲○○、丁○○稱是代為操作
    ，即無須以告訴人名義為之，況告訴人甲○○、丁○○非具
    此方面專才或法律知識，無從據此得知該等文件之實質內容
    為何，只信賴被告既已傳真上開外文資料，應可合理相信被
    告確有為其操作投資事項，何況其中所載之文句確有「投資
    協議」等詞，如此怎能說是告訴人甲○○、丁○○借錢給被
    告週轉之用，設若雙方金錢授受係借貸關係，被告又何須傳
    真交付此類投資文件予告訴人。又參考告訴人甲○○、丁○○所稱經被告交付之國際金融增值計畫投資作業流程圖（見
    88年度偵緝字第1146號卷第141 頁），其於說明中載明：「
    1.投資人先至海外存款銀行開立個人存款帳卡。2.投資人依
    據投資顧問之指示，將特定的投資金額匯入該存款帳戶」等
    語，而告訴人甲○○亦稱被告與乙○○為表示已在進行基金
    及外匯之操作，乃邀同告訴人甲○○偕同友人林文華前往香
    港開戶，也與上開說明相符。準此，公訴人所提出之授權書
    、合約書、國際金融增值計畫投資作業流程圖及說明等證據
    ，已可佐證告訴人甲○○、丁○○指訴本件非單純借貸關係
    ，而是被告以代購外幣及操作基金而交付之投資款項。
  被告又辯稱告訴人甲○○、丁○○交付所有款項皆係匯入豐
    鎬公司之帳戶內，或係現金之方式交付予被告，而非依該流
    程圖之說明所示，將投資款項匯入海外之帳戶內，兩者間顯
    有矛盾，意在指摘告訴人甲○○、丁○○未依約而履行，即
    認告訴人甲○○、丁○○指訴不足採信。但正因被告以財務
    金融專家自居，以虛假陳述及誇大欺罔手法，誘引告訴人甲○○、丁○○投資以求獲利，致告訴人甲○○、丁○○誤信
    而交付投資款項予被告，迨事後告訴人甲○○、丁○○多次
    向被告催促獲利成果，被告則推諉搪塞，或提出繁複之英文
    投資文件以矇騙告訴人甲○○、丁○○。告訴人甲○○、丁○○基於先前信任，又見被告所交付之文件及其藉口誆詞，
    或對國際財務金融投資無知，或影響其理智判斷力，仍對被
    告深信不疑，故告訴人稱因其相信被告所言，而陸續自85年
    3 月18日起至同年12月22日止，總共給付被告投資金額達11
    ,973,000 元 ，時間長達10個月之久，誠然信而有徵。尚不
    能以告訴人遭騙之期間長達10個月，而推論告訴人甲○○、
    丁○○應無陷於錯誤。
  經原審調閱豐鎬公司之資產負債表（見台灣高雄地方法院92
    年度易字第205 號卷第100 頁），其上僅載明該公司85年度
    之負債為150 萬元，與被告所提出之公司民間借款帳冊所載
    之數目（見88年度偵緝字第1146號案卷第35-40 頁）及如附
    表所示之金額明顯不符。則被告所謂告訴人如附表匯付之款
    項均係借款之說，已難置信。何況依被告一貫邏輯，因其未
    與告訴人甲○○、丁○○簽立借款契約，亦無法證明上開款
    項係向告訴人甲○○、丁○○借貸而來。再者，被告自承豐
    鎬公司是從事貿易之業務，因常往返香港出差太頻繁，所以
    公司才會有虧損，才需資金週轉，單與告訴人甲○○、丁○○資金往來就二千多萬元（見本院92年度上易字第1449號卷
    第53頁），然貿易公司豈有如此鉅額之虧損，被告未提出任
    何具體合理說明經營貿易會虧損達數千萬元，泛言公司虧損
    甚鉅，實難自圓其說。
  被告質疑告訴人甲○○、丁○○如此鉅額投資何以未曾與被
    告簽訂任何投資契約，顯非合理云云。然受人欺詐不以有書
    面契約為必要，正因告訴人甲○○、丁○○誤信被告之虛詞
    假象，遂陷於錯誤，深信不疑，以匯款等方式支付投資款，
    豈能以此苛責告訴人甲○○、丁○○何以未有任何投資協議
    或相關書面保障，況且被告根本未以告訴人所交付款項從事
    基金及外幣操作，所為純係施詐技倆。再參以告訴人甲○○
    、丁○○另外借與被告之金額18,600,000萬元，足見告訴人
    甲○○、丁○○對被告信賴至深，所以投資未書立協議憑據
    ，並不違背經驗法則；且被告林文檳、乙○○既係豐鎬公司
    董事長、副總經理，告訴人甲○○、丁○○依被告要求，將
    資金匯入豐鎬公司帳戶，亦屬常情，何能據此認定告訴人甲○○、丁○○既稱與被告成立投資協議，卻將部分款項匯入
    豐鎬公司，而認其指證矛盾，雖被告依法無自證無罪之義務
    ，不因其辯解不成立，而推定其犯罪，但告訴人甲○○、丁○○確持有被告所傳真或交付上開授權書、合約書與國際金
    融增值計畫投資作業流程圖，苟如被告所辯告訴人甲○○、
    丁○○所匯付款項均屬借款，則何須傳真或交付上開相類投
    資之文件予告訴人甲○○、丁○○。
  證人鍾增娣於檢察官偵查中證述「沒有與林文檳見過面，但
    有通過電話，他與我妹夫甲○○一起在做滾動基金」「85年
    7 月間，甲○○來找我，向我說他與林文檳在做滾動基金還
    欠173 萬元，甲○○向我借錢，我問他何時可以還錢，他說
    林文檳表示2 個月就可以還，後來過了2 個月沒有還，一直
    到87年10月甲○○無法向我交代，就直接把林文檳的行動電
    話號碼給我，讓我自己打給他，電話中我問他有無在做滾動
    基金，他說有在做沒有騙我，又說一個月後錢就可以經過香
    港匯回來台灣，我有一直打電話催他，到88年初他行動電話
    換號碼，就找不到人，才發現被他騙了」等語（見88年度偵
    緝字第1146號案卷第160 頁）。於原審時證稱: 「甲○○說
    林文檳表示還欠173 萬元，2 個月就可以回本，所以才向我
    借，但是直到87年10月都沒有清償，甲○○就說不相信就問
    林文檳，就把電話交給我，我直接打電話問林文檳，林文檳
    亦說明滾動基金持續在操作，2 個月後錢就可以從香港匯回
    來台灣給甲○○，之後他在電話中一直拖延，到88年初行動
    電話號碼就更改，就找不到他了」等語（見台灣高雄地方法
    院92年度易字第205 號卷第27- 28 頁）。 據上證詞，足見
    證人鍾增娣確曾借款並交付告訴人甲○○173 萬元，且詳知
    甲○○向其借款之目的，更因甲○○屆期未償還借款，而與
    被告通電話洽談還款事項，被告也表示確有為甲○○在操作
    滾動基金，一個月後錢就可以經由香港匯回台灣等情，是無
    論被告有無將告訴人所交付款項從事滾動基金之操作，已可
    見其對告訴人甲○○、丁○○之說詞即係以告訴人甲○○、
    丁○○交付之資金，從事滾動基金之操作。
  證人蔡明娥於檢察官偵查中證述: 「88年5 月間你是否在丁○○住處，而乙○○也到該處，去談基金操作的事？）大約
    是88年間某日上午10點多，我到甲○○夫婦家時已有一位男
    性客人在他家，另外有甲○○夫婦在，甲○○介紹那位客人
    是高雄來的林先生（即乙○○），後來我就與丁○○到房間
    了。有聽到在談基金的事，但我沒有仔細聽」「（知否丁○○夫妻有把錢交予何人從事基金或外幣操作？）知道丁○○
    夫婦他們有在做基金、外匯，其他細節並不清楚」等語（見
    90年度偵字第15329 號卷第32-33 頁）。被告乙○○亦坦承
    確曾至丁○○家中，並見過蔡明娥，雖辯以當日是向丁○○
    說明公司與外國公司有交易還在進行，請他們延緩清償，並
    未談及有關基金操作之事，但此一說法顯與證人蔡明娥所述
    其聽到「基金」之事不合，足徵被告乙○○所言不實。
  告訴人甲○○、丁○○前後一致指證: 「被告林文檳自稱是
    美國普林斯頓的財經、企管雙博士，曾擔任美國國務卿貝克
    的助理，對國際財務金融交易非常熟悉，有相當大金融交易
    成功獲利之紀錄，之後才跟我們說明他是從事滾動基金及外
    幣的操作，請我們共同投資賺取差價，獲利可期。被告林文
    檳拿英文資料給我們，我們也看不太懂，他說這是以前與他
    人合作從事滾動基金的資料文件，他說他是讀書人，所有交
    易資料都可以去查詢，我們才相信，之後帶我們去豐鎬公司
    參觀，公司規模不小，去時也給我們一張操作流程表，並介
    紹操作之流程。85年間甲○○曾與乙○○一同去香港找被告
    林文檳，匯款後被告林文檳以歐洲操作人員生病或會計人員
    有事等藉口，一再延付獲利，但表示進度上有持續進行，所
    以請我們繼續匯款，最後是無法聯絡被告林文檳，公司也遷
    移不明，才發覺有異。」等語明確。被告乙○○及林文檳均
    承認有帶同告訴人甲○○、丁○○2 人至豐鎬公司參觀，亦
    均陳述告訴人甲○○、丁○○曾去過香港，是去豐禾公司等
    情（見原審卷第125 頁），復有告訴人甲○○及共犯乙○○
    之出入境紀錄在卷可考（見台灣高雄地方法院92年度易字第
    205 號卷第102-104 頁）。堪認被告林文檳與告訴人甲○○
    、丁○○會晤時，即佯稱其為美國國務卿貝克之助理，且具
    有企管、財經雙博士之學歷，以此響亮之頭銜唬人而博取他
    人之信服。被告林文檳雖否認上情，另謂「學歷是工學博士
    ，但因家中失火而無法提出」云云，而被告乙○○亦稱「被
    告林文檳是建築博士 (師)」 云云。惟被告林文檳不僅向告
    訴人吹噓誇張上述學歷及關係，其於另案向蔡勝安亦曾稱:
    「當時被告林文檳自稱是美國前國務卿貝克之助理，對國際
    金融操作非常熟稔，他手上有美金30億融資額度」等語，或
    向陳雪玉佯稱「可辦理取得國外融資貸款70億元」，致陳女
    交付300 萬元予林文檳等情（見台灣高雄地方法院88年度易
    字第5102號及本院89年度上易字第1561號判決在卷可稽）。
    且經調閱88年度偵字第7892號卷內資料，亦見有被告林文檳
    「豐禾投資有限公司董事長」之名片，其更自行提出相關投
    資文件在卷足憑（見同上偵查卷第128-240 頁）。綜此，足
    見告訴人甲○○、丁○○上述指訴非虛，可以採信。
  證人林文檳於判決確定後，經檢辯雙方交互詰問，結證稱：
    「認識甲○○、丁○○夫妻，本來就是好朋友，乙○○是豐
    鎬公司股東。我學歷是美國紐澤西州普林斯頓大學工學博士
    。有畢業證書，72年回台，參加十大建設，任高雄工專、正
    修工專、台北工專教授。有向甲○○、丁○○借款，非投資
    項目。我曾經為人做過台南、嘉義醫院 (各十億元）可行性
    研究報告及製罐廠、水泥廠可行性報告。公司請何文中製作
    製罐廠可行性報告。」等語。亦不足推翻其原確定判決之認
    定。不能執為有利於被告乙○○之證據。
  (二)有關事實欄「(二)(三)(四)」部分:
  此部分業據告訴人即證人丙○○於偵查中指訴綦詳（見台灣
    高雄地方法院檢察署92年度偵緝字第33號卷第154-155 頁）
    ，並於原審法院審理中到庭證述明確（見台灣高雄地方法院
    92年度易字第2358號卷第237-243 頁），並有被告林文檳於
    85年5 月27日出具之切結書影本1 紙及被告乙○○出具之收
    據及支票影本各1 張附卷可稽（見91年度發查字第2696號卷
    第6-7 頁）；證人丙○○於原審法院經過具結而證述，擔保
    其證言係據實陳述，依刑事訴訟法第158 條之3 之規定自具
    有證據能力。林文檳出具之切結書及被告乙○○出具之收據
    及支票，亦符合刑事訴訟法第159 條之4第3款規定屬於可信
    之特別情況下所製作之文書，亦具有證據能力。
  被告所舉證人洪振德於原審法院審理中結證稱：「對於神州
    公司及豐鎬公司之實際營運情形並不瞭解，至於製罐廠之計
    劃進行過程及為何未完成建廠亦不清楚」等語（見台灣高雄
    地方法院92年度易字第2358號卷卷第224-241 頁），另證人
    林富楨（原名林洋介）於原審法院審理中結證稱：「我友人
    楊保雄有二片式罐頭立製罐技術，我本身有罐頭表面彩色製
    版之專利技術，因我與被告林文檳認識，所以去找被告林文
    檳投資設製罐廠，被告林文檳有意願，我乃要楊保雄與被告
    林文檳配合進行前期之建廠作業，而我僅提供建廠後生產時
    之專利技術並以此作為入股投資，我對於募款之過程及來源
    均不清楚」等語（見原審卷第286-295 頁）。均係經過具結
    而證述，擔保其證言係據實陳述，依刑事訴訟法第158 條之
    3 之規定自具有證據能力。洪振德、林富楨所證述之內容研
    析: 「(1)所謂設立製罐廠之計劃，係緣於證人林富楨表示其
    友人楊保雄有二片式罐頭立製罐技術，林富楨有罐頭表面彩
    色製版之專利技術。(2)證人林富楨與被告林文檳相識，乃找
    被告林文檳投資設製罐廠，被告林文檳有意願，而由楊保雄
    與被告林文檳配合進行前期之建廠作業。」，是故所謂「成
    立製罐廠，募集資金」，並非乙○○與林文檳先有此製罐之
    能力及工廠設備或設廠資金，僅係林富楨之遊說，在毫無基
    礎之情況下即貿然提出此項借貸之藉口。惟乙○○與林文檳
    實際上是否有意募集資金進行該項製罐廠之投資案，仍須待
    其他之證據加以證明，尚難以上開證人2 人所述之內容，即
    認被告乙○○與林文檳2 人確有籌募資金投資製罐廠之計劃
    。
  又被告乙○○與林文檳2 人雖提出神州公司投資計劃評估報
    告、二片式食品用空罐投資設廠計劃書、營業計劃、調整後
    營業計劃書、五年年度營業目標、預估五年度資產負債表、
    預估現金流量表、財務分析資料、籌組二片式製罐公司發起
    人（股東）會議、豐鼎金屬製罐股份有限公司章程、製罐機
    具相關型錄等資料在卷，惟各該評估計劃及財務規劃資料，
    均無相關評估、規劃之專業機構以供查證，亦無任何評估及
    規劃之依據可供參酌，各該資料之數據及結論更不知從何而
    來，且依上開營運評估及財務規劃內容觀之，此項投資規劃
    甚為複雜，非專業機構難以為之，則規劃費用金額應不小，
    此項支出應有相關單據可供查證，被告乙○○與林文檳2 人
    就此未能提出相關之支出憑證顯與常情不合，而被告乙○○
    與林文檳2 人既稱向告訴人所募集及借貸之資金係用於投資
    設立製罐廠之先期作業費用，則此項資金之運用應係用於籌
    備建廠事宜，並作為公司設立後之資金支出之項目，被告乙○○與林文檳2 人自應留存有相關之支出憑證並建立帳目明
    細，以便公司正式設立後作為報帳核銷之用，惟被告乙○○
    與林文檳2 人迄未能提出向告訴人所募集及借得之資金流向
    及使用方式等相關資料及憑證以供查核，被告乙○○與林文
    檳2 人所言自難信為真實，上開投資製罐廠等有關資料顯係
    被告乙○○與林文檳2 人為掩飾其等為順利遂行詐騙行為所
    製作，用以取信告訴人，並非真正有意進行製罐廠之投資。
  至於國外募集資金之相關往來書信資料，核其內容均係神州
    機構與海外之交易及資金住來情形，惟各該國外書信，並無
    我國駐外單位或國內政府機關之確認，是否有各該外國人士
    已非無疑，且依其中Ledgeburn Limited 於1996年8 月8 日
    致被告林文檳之信函內容，該外國機構係提供投資計劃，希
    望神州集團提供資金協助，非如被告乙○○與林文檳2 人所
    稱由國外資金投資本件製罐廠計劃甚明（見92年度偵緝字第
    33號卷第58、61頁），再者依該書信之內容所討論者為「生
    物─農業投資計劃」及「葡萄牙農業計劃」之相關融資及尋
    求資金事項，被告乙○○與林文檳2 人之神州集團係該等計
    劃尋求資金之對象而非該等機構或人士提供資金投資本件之
    製罐廠計劃，被告乙○○以該等書信往來作為確有向國外募
    集資金並無足採，此外本件亦未見及有在國內設立製罐廠等
    相關之資金募集計劃資料，自亦難以此即認被告乙○○與林
    文檳2 人確有向國外募集資金以進行製罐廠建廠事宜。
  證人林文檳於判決確定後，經檢辯雙方交互詰問，結證稱：
    「卷附之豐鎬公司的試算表、股東明細表、暫收款明細表、
    轉帳傳票、存摺影本等資料，我有看到，這是公司的資料。
    其中100 萬元、40萬元、100 萬元，這3 筆款項是丙○○的
    ，有紀錄在帳冊，款項公司有收到，公司收到款項後，由副
    總乙○○與我決定運用。都是運用在專案作業費用、出差費
    用(我 在公司由我決定，如果我人不在公司，就授權給乙○○決定。）這三筆款項用之於罐頭製罐廠的籌備費用支出。
    神州公司評鑑、評估計畫，送到歐洲的專人評估、評鑑，即
    原審提出之Ledgeburn Limited ，沒有經過認證。」等語。
    不能執為有利於被告乙○○之認定。
  證人丙○○經檢辯雙方交互詰問，結證稱：「共分3 次交付
    製罐廠投資100 萬元、另借款40萬元、100 萬元，以支票交
    付被告之公司，製罐廠投資（兩片式製罐廠設廠計畫），是
    交給公司的，林文檳、乙○○都在場，記得何人拿的。借款
    2 次也是在公司，交給乙○○。因為我有朋友引薦認識被告
    乙○○和林文濱，我不知道林文檳的來歷。因為我以前作飲
    料，罐都是三片，現在是二片式的所以引起我的興趣。被告
    沒有拿專利給我看，只有拿鐵皮給我看並告訴我如何弄，沒
    有拿任何流程圖給我。我當時太年輕就相信了。當時有一位
    工程師楊寶雄有這方面的資歷。我有參加過投資人會議，是
    林文檳、乙○○、我、曾忠明、姓廖（彰化）等人。投資製
    罐廠確定的是我和曾忠明，其他的人我不知道。當時我有問
    外資問題，他們對我說國外有投資，資金會進來等等，因為
    這樣我才投資。公司有拿做好的成品給我看，但是不是他們
    做的我不知道。製罐廠確是被告等提議的。」等語。證人洪
    振德於本院審理時經檢辯雙方交互詰問，結證稱：「知道神
    州、豐鎬公司，我退休以後常到這兩家公司走走。認識林文
    檳、乙○○、丙○○，我知道林文檳、乙○○有對丙○○借
    錢。我曾經聽到他們當時要投資兩片製罐廠的事，我知道林
    文檳是董事長兼總經理，乙○○是副總經理兼推展業務，有
    事的話，乙○○都要詢問林文檳，林文檳出外的時候會指示
    乙○○做事。」等語。亦足徵上揭論述非虛。
    綜上所述，被告乙○○所辯其與被告林文檳確有建製罐廠之
    計劃，因國外資金迄未募集到位始未能成立，並非以此為由
    詐騙告訴人之金錢等語尚難採信；從而，被告林文檳、乙○○2 人係趁證人林富楨及其友人楊保雄有投資製罐廠計劃，
    對外以可募集數億資金建廠為由，詐騙告訴人出資及出借款
    項等情，罪證明確，被告乙○○上開詐欺之犯行應堪以認定
    。
三、核被告乙○○所為，係犯刑法第339 條第1 項之詐欺取財罪
    。按共同正犯之成立，有以共同犯意而共同實施犯罪構成要
    件之行為者，有以自己犯罪之意思，參與犯罪構成要件以外
    之行為者，有雖以幫助他人犯罪之意思而參與犯罪構成要件
    之行為者，有以自己犯罪之意思，事前同謀推由一部分實施
    犯罪之行為者，均屬之，司法院大法官會議釋字第109 號解
    釋可供參考。蓋共同正犯，係共同實施犯罪行為之人，在共
    同意思範圍內，各自分擔犯罪行為之一部，相互利用他人之
    行為，以達其犯罪之目的，其成立不以全體均參與實施犯罪
    構成要件之行為為要件。共同正犯之意思聯絡，不限於事前
    有所謀議，僅於行為當時有共同犯意之聯絡，於行為當時，
    基於相互之認識，不論明示通謀或相互間默示合致，以共同
    犯罪之意思參與，均屬之；而行為分擔，亦不以每一階段皆
    有參與為必要，倘具有相互利用其行為之合同意思所為，仍
    應負共同正犯之責，蓋共同正犯，於合同意思範圍內，組成
    一共犯團體，團體中任何一人之行為，均為共犯團體之行為
    ，他共犯均須負共同責任，初無分別何一行為係何一共犯所
    實施之必要。（最高法院55年度台上字第522 號、87年度台
    非字第35號、85年度台上字第4962號、88年度台上字第2230
    號、第2858號判決、73年台上字第1886號判例意旨參照）。
    被告就上開詐欺取財犯行，與被告林文檳間互有犯意之聯絡
    及行為之分擔，應論以共同正犯。被告乙○○多次以詐術騙
    取告訴人之財物，時間緊接，犯罪手法相同，顯係基於概括
    之犯意反覆為之，觸犯犯罪構成要件相同之罪名，為連續犯
    ，應依刑法第56條之規定以一罪論，並依法加重其刑。被告
    以一詐欺行為，同時侵害告訴人甲○○、丁○○2 人之權益
    ，為想像競合犯，應依刑法第55條規定，從一重處斷。又被
    告施詐行為旨在不斷騙取告訴人甲○○、丁○○之財物，因
    之告訴人雖陸續以匯款或現金交付方式，多次交付財物予被
    告，但其主觀上各個舉動不過為其犯罪行為之一部分，在刑
    法評價上，亦以應認係被告詐欺行為之接續進行，僅屬學理
    上之接續犯，為包括的一罪，與連續犯以數個獨立行為反覆
    犯性質相同之罪不同（最高法院90年度台上字第6470號判決
    意旨參照）。檢察官雖僅就被告如事實欄「(二)(三)(四)」部分之
    犯罪行為起訴，餘者未於起訴書中敘及，但連續犯為裁判上
    一罪，檢察官就犯罪事實一部起訴，依刑事訴訟法第267 條
    規定，其效力及於全部，法院自屬有權全部審判。
四、原審為科刑之判決，固非無見，惟原判決對於屬起訴效力所
    及而未於起訴書中敘明之部分，不及審酌，自有未洽，被告
    上訴意旨否認犯罪，仍執陳詞指摘原判決不當，並無可取，
    檢察官上訴意旨執此指摘原判決不當，並移送併辦，為有理
    由，且原判決確有上述可議之處，即屬無可維持，應由本院
    撤銷改判，審酌被告乙○○利用人性弱點，藉由告訴人對其
    之信任，向告訴人等詐欺取財如事實欄所示之金額，所造成
    告訴人之損失非輕，且迄今僅在告訴人催促下陸續返還告訴
    人丙○○約6 萬元（此業據告訴人丙○○於原審審理中陳明
    ），惟前未曾有犯罪之前科紀錄，有其台灣高等法院被告全
    國前案紀錄表一份在卷可查，又本件犯後未見有悔悟之態度
    ，參考共同被告林文檳確定判決之刑度（有期徒刑3 年6 月
    ）及檢察官之求刑等一切情狀，量處如主文所示之刑 (原審
    審酌之範圍較小，檢察官上訴移送併辦之後，本院審酌之範
    圍較大，自應量處較原審為重之刑)。
五、另被告林文檳之事實欄「(一)」部分，已經本院92年度上易字
    第1449號判決確定。事實欄「(二)(三)(四)」部分，經原審判決免
    訴在案，均不另論列，附此敘明。
據上論斷，應依刑事訴訟法第369 條第1 項前段、3 第364 條、
第299 條第1 項前段，刑法第28條、第56條、第339 條第1 項、
第55條，罰金罰鍰提高標準條例第1 條前段，判決如主文。
本案經檢察官彭南雄到庭執行職務。
中　　華　　民　　國　　94　　年　　10　　月　　31　　日
                  刑事第二庭    審判長法  官  林正雄
                                      法  官  黃壽燕
                                      法  官  陳啟造
以上正本證明與原本無異。
本件不得上訴。
中　　華　　民　　國　　94　　年　　10　　月　　31　　日
　　　　　　　　　　　　　　　　　　　書記官  黃琳群
附錄：本判決論罪科刑法條：
刑法第339條第1項：
意圖為自己或第三人不法之所有，以詐術使人將本人或第三人之
物交付者，處5 年以下有期徒刑、拘役或科或併科1 千元以下罰
金。
附表：元／新台幣
┌──┬────┬───┬────┬────┬────┬─────────────────┐
│編號│  日期  │付款人│受款人  │給付總額│給付方式│          附          註          │
├──┼────┼───┼────┼────┼────┼─────────────────┤
│一  │85/07/10│甲○○│豐鎬公司│200000  │支票存入│見88年度偵字第9573號卷第4頁       │
├──┼────┼───┼────┼────┼────┼─────────────────┤
│二  │85/07/12│甲○○│豐鎬公司│0000000 │電匯    │見88年度偵字第9573號卷第3頁       │
├──┼────┼───┼────┼────┼────┼─────────────────┤
│三  │85/12/16│甲○○│林文檳  │0000000 │現金給付│見88年度偵緝字第1116號卷第68頁    │
├──┼────┼───┼────┼────┼────┼─────────────────┤
│四  │85/03/18│丁○○│豐鎬公司│0000000 │匯款    │見88年度偵字第9573號卷第5頁       │
├──┼────┼───┼────┼────┼────┼─────────────────┤
│五  │85/03/20│丁○○│豐鎬公司│350000  │匯款    │見88年度偵字第9573號卷第6頁       │
├──┼────┼───┼────┼────┼────┼─────────────────┤
│六  │85/03/22│丁○○│豐鎬公司│300000  │匯款    │見88年度偵字第9573號卷第7頁       │
├──┼────┼───┼────┼────┼────┼─────────────────┤
│七  │85/05/02│丁○○│豐鎬公司│200000  │支票存款│見88年度偵字第9573號卷第8頁       │
├──┼────┼───┼────┼────┼────┼─────────────────┤
│八  │85/05/10│丁○○│豐鎬公司│500000  │匯款    │見88年度偵字第9573號卷第9頁       │
├──┼────┼───┼────┼────┼────┼─────────────────┤
│九  │85/05/25│丁○○│豐鎬公司│60000   │匯款    │見88年度偵字第9573號卷第10頁      │
├──┼────┼───┼────┼────┼────┼─────────────────┤
│十  │85/07/06│丁○○│豐鎬公司│200000  │支票存款│見88年度偵字第9573號卷第11頁      │
├──┼────┼───┼────┼────┼────┼─────────────────┤
│十一│85/07/27│丁○○│豐鎬公司│80000   │支票存款│見88年度偵字第9573號卷第12頁      │
├──┼────┼───┼────┼────┼────┼─────────────────┤
│十二│85/08/10│丁○○│豐鎬公司│480000  │支票存款│見88年度偵字第9573號卷第13頁      │
├──┼────┼───┼────┼────┼────┼─────────────────┤
│十三│85/08/16│丁○○│豐鎬公司│250000  │匯款    │見88年度偵字第9573號卷第14頁      │
├──┼────┼───┼────┼────┼────┼─────────────────┤
│十四│85/08/21│丁○○│豐鎬公司│460000  │支票存款│見88年度偵字第9573號卷第15頁      │
├──┼────┼───┼────┼────┼────┼─────────────────┤
│十五│85/09/05│丁○○│豐鎬公司│0000000 │匯款    │見88年度偵字第9573號卷第16頁      │
├──┼────┼───┼────┼────┼────┼─────────────────┤
│十六│85/09/10│丁○○│豐鎬公司│500000  │匯款    │見88年度偵字第9573號卷第17頁      │
├──┼────┼───┼────┼────┼────┼─────────────────┤
│十七│85/09/18│丁○○│豐鎬公司│0000000 │支票存款│見88年度偵字第9573號卷第18頁      │
├──┼────┼───┼────┼────┼────┼─────────────────┤
│十八│85/11/26│丁○○│豐鎬公司│700000  │匯款    │見88年度偵字第9573號卷第20頁      │
├──┼────┼───┼────┼────┼────┼─────────────────┤
│十九│85/11/29│丁○○│豐鎬公司│463000  │支票存款│見88年度偵字第9573號卷第21頁      │
├──┼────┼───┼────┼────┼────┼─────────────────┤
│二十│85/12/22│丁○○│豐鎬公司│150000  │匯款    │見88年度偵字第9573號卷第19頁      │
└──┴────┴───┴────┴────┴────┴─────────────────┴
